【裁判字號】    98,交聲,2198
【裁判日期】    980707
【裁判案由】    聲明異議
【裁判全文】
臺灣臺中地方法院交通事件裁定        98年度交聲字第2198號
原處分機關  交通部公路總局臺中區監理所豐原監理站
異  議  人
即受處分人  甲○○
上列受處分人因違反道路交通管理處罰條例案件，對於原處分機
關交通部公路總局臺中區監理所豐原監理站中華民國98年6 月25
日所為之處分（原處分：豐監稽違字第裁63-HC0000000號），聲
明異議，本院裁定如下：
    主  文
原處分關於罰鍰新臺幣肆萬伍仟元部分撤銷。
前項撤銷部分，甲○○不罰。
    理  由
一、按受處分人之聲明異議有理由者，交通法庭應以裁定將原處
    分經聲明異議之部分撤銷，道路交通案件處理辦法第20條前
    段定有明文。
二、異議意旨略以：本人酒駕違規案。地檢署檢察官依刑事訴訟
    法字253條之2規定：諭知本案受處分人捐款陸萬元（如附件
    影本）。惟豐原監理站又依道路交通管理處罰條例第35條1
    項裁決本人酒駕違規案：裁罰新臺幣肆萬伍仟元整，有違行
    政罰法第6 條「一事不二罰」立法意旨，且行政罰法第26條
    文並無「緩起訴處分」之規定，請求法官撤銷豐原監理站原
    處分有關罰鍰部分云云。
三、原處分意旨則以：異議人甲○○97年2月26日酒駕JGK-146號
    重機車違規（單號：HC0000000 號）。本案因酒駕違規涉公
    共危險罪，業經臺灣臺中地方法院檢察署緩起訴處分確定，
    且法務部函釋「不起訴處分」包括「緩起訴處分」（如附件
    法務部95年5 月25日法律字第0950700393號函），原處分機
    關依行政罰法第2條第1款、第26條第1項後段但書及第2項規
    定，暨道路交通管理處罰條例第35條第1項第1款裁處罰緩新
    臺幣45,000元、吊扣駕駛執照1 年、施以道安講習之處分等
    語。（駕駛執照已執行吊扣）
四、本院認：
（一）按汽車駕駛人（包括機器腳踏車）飲用酒類或其他類似物
    後其吐氣所含酒精濃度超過每公升0.25毫克或血液中酒精濃
    度超過百分之0.05以上者，不得駕車，道路交通安全規則第
    114條第2款定有明文。又汽車駕駛人，駕駛汽車經測試檢定
    有酒精濃度超過規定標準者，處15,000元以上60,000元以下
    罰鍰，並當場移置保管其車輛及吊扣其駕駛執照1 年，因而
    肇事致人受傷者，並吊扣其駕駛執照2 年；汽車駕駛人經依
    第1項規定吊扣駕駛執照，並於吊扣期間再有第1項情形者，
    處新臺幣60,000元之罰鍰，並當場移置保管該汽車及吊銷其
    駕駛執照；如肇事致人重傷或死亡者，吊銷其駕駛執照，並
    不得再考領，道路交通管理處罰條例第35條第1項第1款、第
    3項分別定有明文。
（二）又94年2月5日公布，95年2月5日施行之行政罰法第1 條規
    定「違反行政法上義務而受罰鍰、沒入或其他種類行政罰之
    處罰時，適用本法。但其他法律有特別規定者，從其規定」
    ，足認行政罰法係屬行政罰之基本法，而道路交通管理處罰
    條例本質上係屬行政罰，此由該條例中就交通違規行為所定
    法律效果包括罰鍰、吊扣證照裁罰等行政罰觀之甚明（參照
    行政罰法第1條、第2條將罰鍰、吊扣證照處分均定為行政罰
    ，是違反道路交通管理處罰條例之裁罰事件，自有行政罰法
    之適用。
（三）再按行政罰法第26條一事不二罰之立法理由：「一行為同
    時觸犯刑事法律及違反行政法上義務規定時，由於刑罰與行
    政罰同屬對不法行為之制裁，而刑罰之懲罰作用較強，固依
    刑事法律處罰，即足資警惕時，實無為一事二罰再處行政罰
    之必要，且刑事法律處罰，由法院依法定程序為之，較符合
    正當法律程序，應予優先適用，但罰鍰以外之沒入或其他種
    類行政罰，因兼具維護公共秩序之作用，為達行政目的，行
    政機關仍得並與裁處。」故刑罰與行政罰，其處罰行為人違
    法行為之目的相同，若依刑事法律處罰，已足資警惕行為人
    時，實無為一事二罰再處行政罰之必要（臺灣高等法院臺中
    分院96年度交抗字第253、第262號、第287號、第288號裁定
    可資參照）。按刑事訴訟法第253條之2規定，命被告向被害
    人道歉、立悔過書、為金錢給付、勞務給付、提供義務勞務
    或處遇措施，應得被告之同意（其中金錢給付、勞務給付、
    提供義務勞務或處遇措施，因涉及被告之財產及人身自由拘
    束，且產生未經裁判即終局處理案件之實質效果尚須考慮被
    告之意願），上開金錢給付、勞務提供等各種拘束雖均不屬
    「刑罰」性質，仍對行為人產生實質上制裁效果，並對行為
    人財產、自由、尊嚴等權利產生不良影響，尤其除金錢給付
    部分外，其餘種類負擔至今均未能以金錢量化，倘被告就同
    一行為所受緩起訴負擔並非金錢給付，則無從與行政罰鍰之
    金錢給付相較，故緩起訴處分是否即等同不起訴處分，即非
    無疑。又道路交通管理處罰條例第35條所規定之裁處含有罰
    鍰與吊扣駕照之處分，二者分屬行政罰法法理中之對於過去
    違反義務行為處罰之秩序罰，以及對於預防將來再犯危險之
    管制罰，前者對於過去義務違反而為秩序罰之目的與刑事制
    裁所欲達到保護交通安全之目的相同，二者目的既然相同，
    則處以較重之刑事制裁已足，無重複處罰之必要，以免使行
    為人產生雙重之財產損害（臺灣高等法院臺中分院96年度交
    抗字第287 號裁定可資參照）。職此，同時觸犯刑事法律及
    違反行政法上義務規定之行為，行政機關得否科以與刑罰相
    類之行政罰處罰，除上述關於「金錢給付」之部分外，餘應
    視該行為之刑事訴追或審判程序終局結果而定，在刑事訴追
    、審判程序尚未終局確定前，行政機關自不得逕予裁罰，僅
    關於沒入或其他種類行政罰，因兼具維護公共秩序之作用，
    為達行政目的，行政機關仍得併予裁處，又此所稱「其他種
    類行政罰」，係指違反行政法上之義務應受「裁罰性」之「
    不利處分」而言，依行政罰法第2 條規定，應包括限制或禁
    止行為之吊扣證照處分在內。
（四）經查，異議人對其自民國97年2 月26日15時許，至同日18
    時許止，在臺中縣東勢鎮○○路中油加油站對面巷內之不詳
    卡拉OK店內，飲用啤酒後，已達不能安全駕駛動力交通工具
    之程度，竟仍於飲畢後，騎乘車牌號碼JGK-146 號重型機車
    上路。嗣於97年2 月26日18時35分許，行經臺中縣新社鄉○
    ○路20號前，因酒後操控能力欠佳，不慎與羅斯勳所駕駛之
    車牌號碼B5-9270 號自用小客車發生擦撞，甲○○倒地滑行
    後，再擦撞許明正停放在該處之車牌號碼2095-LU 號自用小
    客車，甲○○因而倒地受傷，經警據報前往處理，並將甲○
    ○送醫急救及抽血檢測，測得其血液中所含酒精濃度為151.
    2mg/dl，換算成呼氣中酒精濃度為0.75mg/l之違規事實，固
    不否認。惟異議人之同一酒後駕車行為，因同時犯刑法第
    185條之3之公共危險罪，經移送臺灣臺中地方法院檢察署檢
    察官偵辦後，經檢察官於97年5月22日作成97年度偵字第104
    64號緩起訴處分，緩起訴期間為1 年，異議人應向財團法人
    更生保護會臺中分會支付新臺幣60,000元，經檢察官依職權
    送臺灣高等法院臺中分院檢察署再議，亦經認無不當，於97
    年6 月16日以97年度上職議字第3398號駁回再議確定，上開
    緩起訴處分於98年6 月15日期滿未經撤銷而告確定，有臺灣
    臺中地方法院檢察署97年度偵字第10464 號緩起訴處分書、
    臺灣高等法院臺中分院檢察署97年度上職議字第3398號處分
    書、97年9月3日臺灣土地銀行存摺類存款憑條及臺灣高等法
    院被告前案紀錄表各1 紙附卷可稽。依照檢察官對本件異議
    人所為緩起訴處分之期間為1 年，並命其應向財團法人更生
    保護會臺中分會支付60,000元，並依職權送臺灣高等法院臺
    中分院檢察署再議，亦認原處分並無不當而駁回再議。再按
    刑事審判旨在實現刑罰權之分配正義，故法院對於有罪被告
    之科刑，應符合罰刑相當之原則，使輕重得宜，罰當其罪，
    此所以刑法第57條明定科刑時，應以行為人之責任為基礎，
    並審酌一切情狀，尤應注意該條所列10款事項，以為科刑輕
    重之標準。而現階段之刑事政策，非祇在實現以往應報主義
    之觀念，尤重在教化之功能。乃本件原檢察官「核被告甲○
    ○所為，係犯刑法第185條之3之服用酒類不能安全駕駛動力
    交通工具罪，屬法定本刑為死刑、無期徒刑或最輕本刑3 年
    以上有期徒刑以外之罪，查被告並無前科，且犯後坦承犯行
    ，頗有悔意，經此教訓後應知所警惕，信無再犯之虞，爰參
    酌刑法第57條所列各款事項及公共利益之維護，認以緩起訴
    為適當」並諭知緩起訴期間1 年，並令異議人應向財團法人
    更生保護會臺中分會支付60,000元，有緩起訴處分書在卷可
    稽，足認原檢察官已就異議人酒駕行為為充分評價，並為罰
    刑相當之處罰，則本諸先刑罰後行政之原則，本件自不宜再
    就已經充分刑罰評價之行為，另循行政程序予以再行評價，
    以防二重評價。衡諸本件異議人所受緩起訴處分期間為1 年
    ，其於97年9月3日已支付財團法人臺灣更生保護會臺中分會
    60,000元，上開緩起訴處分業於98年6 月15日期滿而未經撤
    銷，本院認其應知所警惕，無再犯之虞，對於公共利益之維
    護已經無礙，而上開緩起訴處分內容，確對被告財產、自由
    產生不利之結果，且此結果之所生，亦係出於同一酒後駕車
    之行為，評價上已產生實質刑罰之效果，且其所繳納之公益
    捐款等內容，以其所受教育程度及經濟狀況，亦已遠逾原處
    分機關所裁處之罰鍰，乃原處分機關就此範圍，實無再另處
    以罰鍰之必要（縱原處分機關係依道路交通管理處罰條例第
    35條第8項規定為之者，亦然），以免使行為人產生雙重之
    財產損害。綜上，原處分再對異議人為不利之金錢裁罰，難
    稱允當，是以本件異議應認為有理由，合應由本院將原處分
    關於罰鍰之部分撤銷，並就此部分為異議人不罰之諭知。
據上論斷，應依道路交通案件處理辦法第20條前段，裁定如主文
。
中    華    民    國    98    年    7     月    7     日
                              交通法庭法  官  林世民
以上正本證明與原本無異
如不服本裁定應於送達後5日內向本院提出抗告狀
                                      書記官  紀俊源
中    華    民    國    98    年    7     月    7     日


司法院資訊處製作；財團法人民間司法改革基金會備份。
